【裁判字號】    91,訴,1167
【裁判日期】    920606
【裁判案由】    侵權行為損害賠償
【裁判全文】
臺灣彰化地方法院民事判決  九十一年度訴字第一一六七號
    原      告    保證責任彰化縣彰化市第一信用合作社
    法定代理人    甲○○
    訴訟代理人    陳世煌律師
    複  代理人    楊振裕律師
    被      告    乙○○      .
右當事人間請求侵權行為損害賠償事件，本院判決如左：
    主      文
被告應給付原告新臺幣肆佰柒拾柒萬伍仟捌佰柒拾伍元，及自民國九十一年十二月六
日起至清償日止，按週年利率百分之五計算之利息。
原告其餘之訴駁回。
訴訟費用（除減縮部分外）由被告負擔百分之九十七，餘由原告負擔。
本判決原告勝訴部分得假執行。
原告其餘假執行之聲請駁回。
    事      實
甲、原告方面：
一、聲明：
  (一)被告應給付原告新臺幣（下同）四百九十四萬五千八百七十五元，及自起訴狀繕
    本送達翌日起至清償日止，按週年利率百分之五計算之利息。
  (二)願供擔保，聲請宣告假執行。
二、陳述：
  (一)被告係受僱於原告之職員，而訴外人陳震陽為被告之男友，訴外人陳存誠、黃麗
    華、陳世杰三人則分別係被告之父、母及兄長，至於訴外人林正陽及阮啟平二人
    乃被告之友人。被告任職於原告所屬中正分社期間，竟意圖為自己或其他人不法
    之所有，於民國八十八年二月五日趁訴外人即原告客戶黃婉玲之定期存款五十萬
    元、存單號碼0000000000號，換單轉期時，擅自辦理到期結清之手續
    ，將款項轉入陳震陽所開設之帳戶內。而被告則按期轉帳，並備註日期將利息之
    金額存入黃婉玲之帳戶（此時已無存單）避免事跡敗露。於八十八年三月二日黃
    婉玲轉期換單時，被告更利用其在業務上所掌管之文書，以偽造之方式簽發新存
    單後訂正銷帳，即發給客戶行社內無帳且未留存印鑑章之假存單，藉此瞞騙客戶
    。嗣於八十八年四月六日復以取款條備註定存，自黃婉玲前揭帳戶內轉帳二萬七
    仟元入被告之帳戶，藉機獲取不法利益。
  (二)另被告復基於概括之犯意，在八十八年十一月十六日，藉訴外人王秀珍存於原告
    行社內之定期存款四十萬元、存單號碼0000000000號，換單轉期之機
    會，被告又故計重施，再偽簽新存單後訂正，其假存單號碼000000000
    0號、存期四個月，以原存單結清轉入黃婉玲之帳戶內，以填補挪用黃婉玲之定
    期存款。於八十九年三月十五日，原告客戶黃游容之四筆定期存款到期換單時，
    被告以辦理自動轉期至九十年九月十五日之方式，分別將：1.六十萬元定期存款
    、存單號碼0000000000號，正常換單為0000000000號；2.
    五十萬元定期存款、存單號碼0000000000號，正常換單為00000
    00000號；3.五十萬元定期存款、存單號碼0000000000號，正常
    換單為0000000000號；4.五十萬元定期存款、存單號碼000000
    0000號，正常換單為0000000000號；用同樣偽造手法予以訂正，
    再以原存單結清得款五十萬零二百九十一元，其中四十萬元轉入王秀珍帳戶內供
    到期換發正常存單，另十萬元則轉入黃婉玲帳戶，軋平兩人被盜用之金額。而被
    告則按月以轉帳摘要定息之手段，備註存單帳號，存入黃游容帳戶內付息，然其
    中存單號碼0000000000號及0000000000號等二筆均已在黃
    游容之存單彙總資料中消失，益可證明此確係被告於訂正過程中作假，方導致無
    記錄顯示。
  (三)被告於九十年六月十二日再利用原告客戶魏麗貞之整存單、號碼0000000
    00號、金額八十三萬八千三百四十六元到期之機會，又以先簽發新存單後訂正
    ，再以原存單結清之偽造手法，得款八十八萬一千五百五十二元，之後分別轉入
    阮啟平為其女阮采縈開設之帳戶及陳存誠即被告之父、陳世杰即被告之兄等人設
    於原告之帳戶內，以圖謀獲取不法利益。而於九十年九月二十一日，被告藉黃游
    容之四筆定期存款到期換單之時機，將黃游容之存單號碼0000000000
    號正常換單為0000000000號，0000000000號之存單正常換
    單0000000000號，0000000000號之存單正常換單0000
    000000號；且亦將假存單即原告內部已無列帳之偽造存單0000000
    000號換為假存單0000000000號。於同年九月二十六日被告再次將
    黃游容定期存款六十萬元之存單號碼0000000000號，私自轉換入存單
    簿，以存單簿辦理中途解約，所得款項則轉入被告之母黃麗華之帳戶內。於九十
    年九月二十八日被告復用同一偽造手法，將黃游容定期存款五十萬元、存單號碼
    0000000000號，轉換入存單簿，以存單簿辦理中途解約，款項同樣轉
    入黃麗華帳戶。至九十年十月二十三日，被告食髓知味，再偽造不實之紀錄，從
    黃游容帳戶盜領現金三十萬元，亦即被告再盜用黃游容之存款合計一百四十萬元
    ，加上先前轉出五十萬元分別予黃婉玲及王秀珍，至此被告挪用黃游容之定期存
    款已累計為一百九十萬元，加計魏麗貞九十年六月十二日欠款，共計二百七十三
    萬八千三百四十六元。
  (四)於九十年十二月五日，被告獲知即將於同年十二月十日調任總社之消息，遂於調
    任前之營業日即九十年十二月七日，將黃游容定期存款五十萬元、存單號碼00
    00000000號，及訴外人林振興定期存款三百萬元、存單號碼00000
    00000號，共三百五十萬元，辦理中途解約，轉入林正陽當日開設之帳戶內
    ，再自林正陽帳戶內轉現金三十萬元及定存四筆共二百十萬元補平黃游容欠款，
    餘款中之一百萬元則轉入黃麗華帳戶，合計被告共盜用林振興存款三百萬元及魏
    麗貞存款九十萬餘元。嗣於九十一年六月五日被告透過原告所屬之營業部往來，
    將原告客戶黃香存於中正分社定期存款五十萬元、存單號碼000000000
    0號，故意為業務上不實之登載，辦理掛失補發取得新存單，並於九十一年六月
    七日再辦理中途解約，款項四十九萬七千七百四十二元轉入被告在營業部新設訴
    外人黃香之帳戶內，同日再自黃香帳戶取款二萬八千九百八十八元，連同訴外人
    溫國銘活儲八十八萬一千元，往來至中正分社整存整付魏麗貞九十萬九千九百八
    十八元，意圖掩蓋先前盜用魏麗貞之存單。末於九十一年七月二十九日，被告又
    從原告所屬中正分社內，將魏麗貞整存整付之存單號碼000000000號，
    明知並未遺失，竟謊報遺失，並於所掌業務上之文書故意為虛偽不實之登載，以
    辦理掛失補發取得新存單，再中途解約得款九十一萬一千九百八十八元，轉回營
    業部新設魏麗貞戶頭。而被告任職營業部期間，則按月利用總、分社間往來轉帳
    之手段，利用客戶存單帳號，存入黃香及林振興之帳戶內付息，避免被告之犯行
    遭揭露。嗣經原告內部稽核，始於九十一年中旬查知上情，被告共侵占原告四百
    七十七萬五千八百七十五元；分別為林振興三百萬元、黃香五十萬元、魏麗貞九
    十一萬一千九百八十九元、溫國銘三十六萬三千八百八十六元。
  (五)按因故意或過失不法侵害他人之權利者，負損害賠償責任。故意以背於善良風俗
    之方法，加損害於他人者亦同，民法第一百八十四條定有明文。被告共侵占原告
    四百七十七萬五千八百七十五元；又原告因本件而委請律師進行法律上必要之追
    訴與債權之保全行為，共支出酬金十七萬元，爰請求如訴之聲明。
三、證據：提出定期存款存單影本、定存取息憑條影本、存款收入傳票影本、存摺存
    款取款憑證影本、對帳單影本、顧客存單彙總查詢單影本、支票存款送款簿影本
    、存摺存款申請書影本、存摺影本、存單摺掛失止付申請書影本、存單摺喪失補
    領書影本、身分證影本、定期存款中途解約通知書影本、聯社往來入帳單影本、
    收據影本為證。
乙、被告方面：
一、聲明：
  (一)同意給付原告四百七十七萬五千八百七十五元。
  (二)原告其餘之訴駁回。
二、陳述：
  (一)對侵占金額沒有意見。
  (二)律師是原告自己聘請的，並不在被告侵占的金額內，不應由被告負責。
    理      由
一、訴狀送達後，原告不得將原訴變更或追加他訴。但被告同意或減縮應受判決事項
    之聲明者，不在此限。被告於訴之變更或追加無異議，而為本案之言詞辯論者，
    視為同意變更或追加，民事訴訟法第二百五十五條第一項第一款、第三款、第二
    項分別定有明文。本件起訴狀送達被告後，原告於九十二年四月三日準備程序期
    日，將起訴狀訴之聲明由「被告應給付原告五百二十九萬二千九百八十九元，及
    自起訴狀繕本送達翌日起至清償日止，按週年利率百分之五計算之利息」，具狀
    減縮為「被告應給付原告四百九十四萬五千八百七十五元，及自起訴狀繕本送達
    翌日起至清償日止，按週年利率百分之五計算之利息」；並追加訴訟標的，請求
    被告賠償原告委任律師之酬金十七萬元，經被告無異議而為本案之言詞辯論；原
    告所為訴之變更及追加，核與上開規定並無不合，應予准許，合先敘明。
二、按當事人於言詞辯論時為訴訟標的之捨棄或認諾者，應本於其捨棄或認諾為該當
    事人敗訴之判決，民事訴訟法第三百八十四條定有明文。經查本件訴訟標的，依
    原告起訴之事實，可分為下列二部分：(一)因被告之侵占行為，致原告受有被侵占
    金額之損害部分，原告請求被告賠償四百七十七萬五千八百七十五元；(二)因被告
    之侵占行為，致原告因進行法律上必要程序所支出律師酬金之損害部分，原告請
    求被告賠償十七萬元。其中第一項即原告請求被告賠償四百七十七萬五千八百七
    十五元部分，被告於言詞辯論時，為訴訟標的之認諾，揆諸首揭規定，關於原告
    請求被告給付四百七十七萬五千八百七十五元部分，自應為被告敗訴之判決。
三、至原告起訴主張：原告因被告之侵權行為，而委請律師進行法律上必要之追訴與
    債權之保全行為，共支出酬金十七萬元，依民法第一百八十四條之規定，被告亦
    應負損害賠償責任等語。被告則以：律師是原告自己聘請的，並不在被告侵占的
    金額內，不應由被告負責等語，資為抗辯。經查本件原告主張：其委請律師進行
    法律上必要程序，共支出酬金十七萬元等語，業據原告提出收據影本為證，且為
    被告所不爭執，應堪認為真實。又按因故意或過失，不法侵害他人之權利者，負
    損害賠償責任。故意以背於善良風俗之方法，加損害於他人者亦同，民法第一百
    八十四條第一項固有明文。惟我國民事訴訟除對於第二審判決提起上訴第三審之
    程序外，並不採律師訴訟主義，故當事人所支出之律師費用，須當事人確有不能
    自為訴訟行為，必須委任他人代理之情形，所支出之代理人費用，為伸張權利或
    防禦所必要者，始得認為訴訟費用之一種，於必要限度內令敗訴之人為賠償。本
    件原告既未能提出證據足證其確有委任律師代為訴訟或其他保全程序之必要，縱
    其確有支出律師酬金，亦與被告之侵權行為間無相當因果關係，是原告請求被告
    賠償律師酬金十七萬元，即屬無據，不應准許。
四、從而，原告依據侵權行為之法律關係，請求被告應給付原告四百七十七萬五千八
    百七十五元，及自起訴狀繕本送達被告之翌日即九十一年十二月六日起至清償日
    止，按週年利率百分之五計算之利息，即屬有據，應予准許；逾此部分請求，則
    無理由，應予駁回。
五、本件原告勝訴部分，係本於被告認諾所為之判決，爰依職權宣告假執行。又本件
    原告陳明願供擔保，聲請宣告假執行，就其勝訴部分，因本院業依職權宣告假執
    行，是原告此部分之聲請即無必要；至原告敗訴部分，其假執行之聲請，即失所
    附麗，應予駁回。
據上論結：原告之訴為一部有理由，一部無理由，爰依民事訴訟法第七十九條但書、
第三百八十九條第一項第一款，判決如主文。
中      華      民      國    九十二    年      六      月      六      日
                                        臺灣彰化地方法院民事第二庭
~B審判長法官  何志通
~B      法官  蔡紹良
~B      法官  鄭舜元
右為正本係照原本作成。
如對本判決上訴，應於判決送達後二十日內向本院提出上訴狀。
中      華      民      國    九十二    年      六      月      六      日
~B法院書記官  卓俊杰


司法院資訊處製作；財團法人民間司法改革基金會備份。
